臺灣臺北地方法院民事判決　　　　　　　92年度訴字第5272號
原　　　告　丙○○
　　　　　　　　　　　　樓
訴訟代理人　甲○○
　　　　　　　　　　　　之3
被　　　告　嘉翔建設股份有限公司
法定代理人　乙○○
訴訟代理人　張立業律師
上列當事人間損害賠償事件，本院於民國96年4 月4 日言詞辯論
終結，判決如下：
    主  文
原告之訴及假執行之聲請均駁回。
訴訟費用由原告負擔。
   事實與理由
一、原告起訴主張：
  (一)被告明知訴外人魏錦輝於擔任被告公司董事職務期間，曾因
    欠缺建造雲頂大樓資金，以被告名義向原告借貸新台幣（下
    同）1,500 萬元，並交付發票人為被告公司、發票日為民國
    83年3 月20日、付款日為84年3 月20日、票面金額1,500 萬
    元、票號5316號之商業本票乙紙予原告。詎於上開商業本票
    屆期後，原告屢向被告公司代表人魏錦輝請求清償上開債務
    ，被告公司皆以「俟被告公司所興建之雲頂大樓完工並出售
    得款後，即連本帶利地清償對原告之借款債務」及「變更雲
    頂大樓之部分起訴人為原告，作為擔保上開借款方式」等語
    取信原告，藉詞拖欠上開債務，然原告並未同意被告延期清
    償上開借款，遂於86年4 月間向鈞院聲請對被告核發86年度
    促字第10586 號支付命令並已確定在案。嗣原告於91年4 月
    間持上開支付命令及確定證明書為執行名義，向鈞院執行處
    聲請對被告之財產為強制執行查封拍賣，並經鈞院91年度執
    字第10983 號強制執行事件受理在案。被告原於同年8 月間
    向鈞院繳付執行案款即上開借款本息21,712,330元，並經鈞
    院執行處定期於91年8 月29日實行分配，然被告復向鈞院聲
    請以91年度裁全字第6628號民事裁定准許提供擔保為假扣押
    ，並於同月8 日提供擔保金7,237,000 元聲請假扣押上開應
    分配予原告而屬於原告所有之執行案款，經鈞院91年度執全
    地字第2372號假扣押執行事件受理在案，致原告未能取得、
    運用上開執行案款而受有損害。其後被告又依民事訴訟法第
    530 條第3 項之規定，向鈞院撤回上開假扣押事件之裁定與
    執行。
  (二)原告本欲運用上開執行案款清償原告對於訴外人合作金庫銀
    行之借款債務本金980 萬元暨依約應計之利息，及清償對原
    告訴訟代理人甲○○之借款債務本金200 萬元暨依約應計之
    利息，卻因被告無故假扣押上開案款，嗣後再撤回假扣押及
    執行之程序，而受有須另行給付訴外人合作金庫銀行及甲○
    ○各依年息10.55%、20% 計算之利息支出損失。爰依民事訴
    訟法第531 條第1 項規定，請求被告賠償原告上開損失，並
    聲明：1.被告應給付原告自91年8 月8 日起算至清償日止，
    依本金980 萬元按週年利率10.55%計算之利息，2.被告應給
    付原告自91年8 月8 日起算至清償日止，依本金200 萬元按
    週年利率20% 計算之利息，3.請依職權宣告假執行。
二、被告則抗辯：被告從未積欠原告債務，亦未接獲過任何支付
    命令，被告係直至接獲鈞院民事執行處91年執字第10983 號
    執行命令時，方發現原告執有之鈞院86年促字第10586 號支
    付命令實不應確定，遂向鈞院提起91年聲再字第36號再審之
    訴，該再審之訴雖經鈞院駁回，惟業指明關於原告所執有對
    被告之上開支付命令未經合法送達，依法並未確定，縱經誤
    發確定證明書，實際上仍屬未具有執行名義之情形。被告復
    因恐鈞院執行處將案款分配予原告，致被告受有損害，遂先
    供擔保聲請就前開案款予以假扣押，鈞院民事執行處嗣亦於
    91年9 月23日將原告對被告所為之上開強制執行程序予以駁
    回，並經臺灣高等法院以91年度抗字第4100號民事裁定駁回
    原告之抗告確定，被告方將假扣押之裁定及執行予以撤回。
    則以原告對被告本無債權存在，亦從未取得執行名義，本不
    得對被告為強制執行，故鈞院91年度執字第10983 號強制執
    行程序分配案款21,712,330元即非原告可取得及運用之款項
    ，原告自無損害可言，而被告對於原告之假扣押聲請及之後
    之撤回並無不當，乃正當權利之行使，原告尚無依民事訴訟
    法第531 條第1 項規定請求損害賠償之餘地。退步言之，縱
    原告對被告之債權確屬存在，原告向訴外人合作金庫銀行、
    甲○○商借之款項，非被告於假扣押之際得以預見，原告縱
    受有損害亦與被告之假扣押行為，欠缺相當因果關係，不得
    請求被告賠償。並聲明：原告之訴及假執行之聲請均駁回，
    如受不利判決，願供擔保，請准宣告免為假執行。
三、經查，原告於86年4 月16日以被告向伊借款，並以所持有發
    票人為被告公司、發票日為83年3 月20日、付款日為84年3
    月20日、票面金額1,500 萬元、票號5316號之本票屆期不獲
    付款為由，向本院聲請支付命令，經本院於86年4 月17日發
    給86年度促字第10586 支付命令，原告嗣後持前開支付命令
    及確定證明書，向本院民事執行處聲請強制執行，查封、拍
    賣被告公司所有之財產，經本院91年度執字第10983 號強制
    執行事件受理在案。被告於該強制執行事件執行中之91年8
    月6 日繳付按原告聲請強制執行之借款本金、利息計算之金
    額21,712,330元以撤銷對其財產所為之強制執行程序，並經
    本院執行處定期於91年8 月29日實行分配，被告復向本院聲
    請假扣押，並於91年8 月8 日依本院91年度裁全字第6628號
    假扣押裁定提供擔保金7,237,000 元後，聲請假扣押原告於
    本院91年度執字第10983 號強制執行事件中可受分配之案款
    21,712,330元，經本院91年度執全字第2372號受理在案；又
    因前開支付命令因未經合法送達，不生確定效力，本院民事
    執行處乃於91年9 月23日將原告於91年執字第10983 號強制
    執行程序之聲請駁回，原告雖就該裁定提起抗告，仍遭臺灣
    高等法院以91年度抗字第4100號民事裁定駁回其抗告確定。
    被告另於92年7 月7 日聲請撤回本院91年度執全字第2372號
    假扣押執行程序，及撤銷本院91年度裁全字第6628號假扣押
    裁定等事實，有原告提出本院86年度促字第10586 號支付命
    令暨確定證明書、民事執行處函（見本院卷1 第11至14頁）
    、被告提出本院91年度聲再字第36號民事裁定、91年度執字
    第10983 號民事裁定（本院卷1 第41至48頁）各乙份（均影
    本）為證，並經本院依職權調閱本院91年裁全字第6628號假
    扣押裁定、91年度執全字第2372號假扣押執行、91年度執字
    第10983 號強制執行、86年度促字第10586 支付命令案卷查
    核明確，且為兩造所不爭執，均堪信為真實。
四、本件應審酌者乃原告依民事訴訟法第531條第1項規定請求損
    害賠償，有無理由？茲析述如下：
  (一)按假扣押係債權人為保全將來之金錢請求或得易為金錢請求
    之強制執行，而聲請法院以裁定禁止債務人處分其財產之制
    度，非有日後不能強制執行或甚難執行之虞者，不得為之，
    民事訴訟法第523 條規定可以參照。但於兼顧債權人權益之
    同時，為避免債權人無債權存在，或雖有此債權而無為假扣
    押之必要者，濫用保全程序之制度，將使債務人受無端之損
    害，遂設有民事訴訟法第531 條第1 項規定，令債權人負賠
    償之責，以杜弊端，使債權人於假扣押裁定因自始不當而撤
    銷，或因經債務人聲請命於一定期間內起訴，卻未遵期起訴
    ，致遭撤銷假扣押，或因債權人自行聲請撤銷假扣押裁定之
    情形下，應賠償債務人因假扣押或供擔保所受之損害。而民
    事訴訟法第531 條第1 項既將所謂「假扣押裁定因假扣押債
    權人聲請而撤銷」，與「假扣押裁定因自始不當而撤銷」、
    「假扣押因債權人未依限起訴而撤銷」並列為請求賠償之原
    因，堪認於「假扣押裁定因假扣押債權人聲請而撤銷」之情
    形，假扣押債務人得依系爭規定向債權人請求賠償者，應限
    縮解釋為僅於債權人之請求為不正當之情形。再按損害賠償
    之債，以有損害發生及有責任原因之事實，並二者之間有相
    當因果關係為成立要件，而所謂相當因果關係，係以行為人
    之行為所造成的客觀存在事實為觀察基礎，並就此客觀存在
    事實，依吾人智識經驗判斷，通常均有發生同樣損害之可能
    者，該行為人之行為與損害之間，始有因果關係，最高法院
    72 年 台上字第3433號判決、76年台上字第158 號判決參照
    。是債權人依民事訴訟法第531 條第1 項所負損害賠償責任
    ，係本於假扣押裁定撤銷之法定事由而生，債務人賠償請求
    權之成立，固不以債權人之故意或過失為要件，但所生之損
    害仍必須與實施假扣押行為有相當因果關係，始得命負賠償
    責任，因此，債務人於請求賠償時，雖無須就損害發生之原
    因事實負舉證之責，惟仍應就損害與假扣押之間之因果關係
    負舉證之責。
  (二)被告抗辯伊所為假扣押係因原告對伊無債權且無執行名義竟
    為強制執行，為免原告先行取得案款分配，遂聲請供擔保為
    假扣押，乃正當行使權利等語，雖為原告所否認，惟查，原
    告前以被告向其借款未還，且所簽發之本票到期不獲清償為
    由，申請本院核發支付命令獲准，嗣並持該支付命令及其確
    定證明書為執行名義，向本院民事執行處聲請強制執行，然
    該支付命令因未經合法送達，雖經本院核發確定證明書，亦
    不得據以作為強制執行之依據，本院執行處因而駁回原告強
    制執行之聲請等情，業如上述，而原告因所持有據以對被告
    聲請強制執行之本院86年促字第10586 號支付命令未經確定
    ，乃另於被告起訴請求原告賠償伊公司名譽損失之損害賠償
    民事事件中提起反訴，請求被告給付上開借款1,500 萬元，
    及自84年3 月21日起至清償日止，按年息6 ％計算之利息等
    情，亦有被告提出臺灣高等法院92年度上字第803 號民事裁
    定（見本院卷2 第13頁）為證，該反訴部分嗣並經臺灣高等
    法院93年度上更(一)字第222 號民事判決為實體認定，以原告
    自承出面借款者均為訴外人魏錦輝、原告給付借款亦係匯入
    訴外人魏錦輝個人帳戶等情，參以訴外人魏錦輝於本院87年
    度訴字第495 號被訴偽造文書案中自陳其為被告公司、中寶
    建設股份有限公司等公司股東及實際負責人，以其個人身份
    向原告借貸多筆債務以供其實際經營之各家公司營運所需等
    語，及原告自己提出投資保證協議書上記載文義觀之，向原
    告為投資保證者僅魏錦輝個人等節綜合以觀，認為原告借貸
    對象應係訴外人魏錦輝而非被告，據以判定駁回原告之反訴
    等情，亦有被告提出該民事判決存卷可佐（見本院卷2 第19
    至24頁）。雖該反訴部分迄未判決確定，但被告以其與原告
    間並無債權關係及原告無執行名義為據，供擔保後假扣押本
    院91年度執字第10983 號強制執行程序中將定期分配予原告
    之案款，乃其主觀上本於保障自己固有財產而行使權利之行
    為，且其主張兩造間並無如原告所主張之消費借貸關係，一
    度為法院所肯認，堪認其請求並非不正當，是雖被告嗣後自
    行撤銷該假扣押裁定，尚難據此即認被告應依民事訴訟法第
    531 條第1 項規定對原告負損害賠償責任。
  (三)次查，原告雖主張因被告假扣押行為，造成其無法取得可受
    分配之案款以清償向訴外人合作金庫銀行及甲○○借貸之借
    款本金，因而須額外支出利息云云，惟查，原告向訴外人合
    作金庫銀行、甲○○借貸，乃原告基於自己需求，衡量個人
    資金調度、財產狀況後，自行與訴外人合作金庫銀行、甲○
    ○所為之私法契約，至渠等間約定利息、還款期限、方式等
    ，亦屬渠等間私法自治範疇，雖原告之財產因被告之假扣押
    行為，受有一定之限制，然原告與訴外人合作金庫銀行等之
    間既本即約定有一定之清償期及約定利息等，自不因假扣押
    行為之有無，而影響原告對訴外人合作金庫銀行等之還款義
    務、還款期限或約定利息給付義務等，是縱原告需支付訴外
    人合作金庫銀行、甲○○利息，亦係因原告與訴外人等間契
    約約定緣故，非屬被告假扣押原告財產通常均會發生之損失
    。況原告亦未能證明其為上開2 筆借款之時，即已期待必然
    得收取就被告財產執行所得之價款以為清償，並與訴外人合
    作金庫銀行、甲○○約定以系爭價款之獲償作為還款之條件
    或期限等情，則其主張因被告假扣押行為受有利息損失，請
    求被告賠償此部分支出云云，亦非有據。
五、綜上所述，原告主張被告不當假扣押其財產，應依民事訴訟
    法第531 條第1 項規定，賠償其支付訴外人合作金庫銀行、
    甲○○之利息損失云云，為不可採，從而，原告本於民事訴
    訟法第531 條第1 項規定，請求被告給付原告自91年8 月8
    日起算至清償日止，依本金980 萬元按週年利率10.55%計算
    之利息，及依本金200 萬元按週年利率20% 計算之利息，均
    無理由，應予駁回，至原告假執行之聲請，因訴之駁回而失
    所附麗，應併予駁回。
六、本件事證已臻明確，兩造所為之其他主張、陳述並所提之證
    據，經審酌後，認均與本件之結論無礙，不再一一論述，併
    予敘明。
七、結論：本件原告之訴為無理由，依民事訴訟法第78條，判決
    如主文。
中　　華　　民　　國　　96　　年　　4 　　月　　27　　日
                        臺灣臺北地方法院民事第三庭
                                法　官　管靜怡
以上正本係照原本作成。
如對本判決上訴，須於判決送達後20日內向本院提出上訴狀。
中　　華　　民　　國　　96　　年　　4 　　月　　27　　日
                       　　　　 書記官　趙郁涵
